臺灣臺北地方法院民事判決　九十年度簡上字第五一四號
　　上　訴　人　甲○○
　　法定代理人　陳熊丁
　　訴訟代理人　林偉民
右當事人間請求返還訂金等事件，上訴人對於中華民國九十年七月十日本院臺北簡易
庭九十年度北簡字第五三○四號第一審小額訴訟民事判決提起上訴，本院判決如左：
    主　文
上訴駁回。
第二審訴訟費用新台幣伍佰零肆元由上訴人負擔。
    事　實
甲、上訴人方面：
壹、聲明：
一、原判決不利於上訴人部分廢棄。
二、被上訴人應再給付新台幣（下同）六萬元，及自調解通知單送達翌日起至清償日
    止，按年息百分之五計算之利息。
貳、陳述：除與原審判決書所載者相同茲予引用外，補稱：
一、原判決係以：原告（即上訴人）就因被告（即被上訴人）故意違約，受有何種損
    害，並未舉證以實其說，從而，原告請求被告應給付原告三倍之懲罰性賠償金六
    萬元，及自民國八十九年十月二十三日起至清償日止，按年息百分之五計算之利
    息，為無理由，應予駁回。上訴人認原判決就此部分判決違背法令，謹臚陳原判
    決違背法令之理由如下：
（一）原判決理由矛盾，原判決違背法令：原審既認「兩造原定合約既經解除，原告
      請求被告返還定金二萬元，及自八十九年十月二十三日起至清償日止，按年息
      百分之五計算之利息，為有理由，應予准許」，則被上訴人故意不履行債務，
      依約返還定金二萬元予上訴人，反而故意違法沒收上訴人定金二萬元，實符消
      費者保護法第五十一條之規定：「因企業經營者之故意所致之損害，消費者得
      請求損害額三倍以下之懲罰性賠償金」，況「解除權之行使，不妨礙損害賠償
      之請求」，民法第二百六十條載有明文。原審竟以：「原告就因被告故意違約
      ，受有何種損害，並未舉證以實其說」為由，駁回原告此一部分之請求，原判
      決理由顯然相互矛盾。蓋以懲罰性違約金，不待舉證證明，無論損害有無，皆
      得請求。而消費者保護法第五十一條所規定之懲罰性賠償金實係懲罰性違約金
      ，此參照最高法院83年度台上字第2879號、86年度台上字第1620號判決自明。
      因此，上訴人無論有無受有損害，實亦無待上訴人舉證證明。矧上訴人復已證
      明被告故意違約沒收上訴人定金二萬元、故意不告知交車日期、於訂購汽車合
      約成立後，故意加價五千元，且經上訴人向台北市消費爭議調解委員會申請調
      解，仍不願返還定金二萬元等，故意造成上訴人金錢及精神損害，且為原審所
      肯認，原審實應依法准許上訴人之請求。原審忽略以上所陳事實，復就懲罰性
      賠償金之法義容有誤會，其理由既有相互矛盾之處，原判決實已違背法令。
（二）原審審判長未行使闡明權，原判決違背法令：
    １「審判長應向當事人發問或曉諭，令其陳述事實、聲明證據或為其他必要之聲
      明及陳述；其所聲明或陳述有不明瞭或不完足者，應令其述明或補充之」民事
      訴訟法第一百九十九條第二項載有明文。原審駁回此部分請求係因審判長於全
      程審理中，就此部分從未向上訴人發問或曉諭，或令上訴人陳述此部分意見、
      或令上訴人聲明證據或為其他必要之聲明及陳述，原審審判長就此一爭點，實
      違背行使闡明權之義務，原判決顯已違背法令。
    ２書狀交換，應先踐行書狀先行程序，於言詞辯論期日之就審期間至少五日前送
      達他造。被上訴人郵寄唯一一件答辯狀予即上訴人，係於言詞辯論期日（九十
      年六月二十六日）後次日（二十七日）始送達上訴人之處所，原審原應使其生
      失權之效果，然原審卻未依法斟酌。
二、被上訴人答辯略以：「被上訴人公司主管發覺車價折讓過大．．．情商上訴人加
    價新台幣伍仟元．．．如若上訴人不願加價新台幣伍仟元，被上訴人仍願依原合
    約履行，．．．原審以主張加價伍仟無異請求解約，實係誤會」，「本件乃因上
    訴人於訂約後欲變更契約投保內容而不依約履行所造成之糾紛，．．．」云云。
    惟查本件實乃因被上訴人發覺其業務代表車價折讓過大給予上訴人，不堪賠錢而
    不願誠實依約履行所造成之糾紛，此由下列事實可證：
  １被上訴人自認被上訴人公司主管發覺車價折讓過大一語，實可證明被上訴人因車
    價折讓過大不堪賠錢而不願誠實履約。
  ２被上訴人函復台北市商業處所附與上訴人所簽訂購合約書時並附之建議書，此由
    被上訴人公司主管在其建議書上所批示之「賠43000」可以證明上訴人不堪賠錢
    而違約不願誠實履約。
　３上訴人向被上訴人所訂購之汽車為白色，然被上訴人因無白色汽車可以交付上訴
    人竟欲將銀色汽車以代白色汽車交付上訴人，上訴人不同意，此可從被上訴人函
    復台北市商業處所附被上訴人自行塗改之訂購合約書車色欄、235擅自塗改為745
    （即銀色）可以證明被上訴人因無法依約定將白色汽車交付上訴人而違約不願誠
    實履約。
　４被上訴人違約未告知交車日期，可以證明被上訴人違約不願誠實履約。上訴人與
    被上訴人簽訂訂購合約書時，因被上訴人無白色汽車現貨可以交付上訴人，故和
    上訴人約定，待與製造廠連繫確定白色汽車交車日期後，即將交車日期以書面通
    知上訴人，或再將確定之交車日期填上；惟依被上訴人內部之規定最遲不會超過
    十天至二星期，所以上訴人所持之訂購合約書、交車日欄為空白。而被上訴人業
    務代表在其所持之建議書左上角載明與上訴人約定之「11/5交車」字樣後，其後
    一則因被上訴人無白色汽車可交付，一則因被上訴人公司主管不堪「賠43000」
    因而故意違約，故意不告知上訴人交車日期，顯見被上訴人係故意違約不願誠實
    履約。
　５至於被上訴人所謂「本件乃因上訴人於訂約後欲變更契約投保內容而不依約履行
    所造成之糾紛，．．．」顯不實在，此由被上訴人自認無證據證明及被上訴人所
    附之建議書可證故意違約欲變更契約投保內容者為被上訴人。依被上訴人建議書
    所載，被上訴人售予上訴人車價僅便宜「32000」而被上訴人公司主管在其建議
    書上批示「賠43000」，即係連同被上訴人售予上訴人之保險費，亦虧損「11000
    」，故被上訴人纔會總共「賠43000」，被上訴人業務代表也因「賠43000 」而
    再向上訴人要求加價「5000」，亦可以由此證明被上訴人因虧損「賠43000」而
    故意違約不願誠實履約，反而沒收被上訴人定金貳萬元。本件實係被上訴人因不
    願意「賠43000」而故意違約不交付上訴人白色汽車，且明知片面更改訂購合約
    欲以銀色汽車替代，為被上訴人拒絕後，又故意違約任意再向上訴人要求加價「
    5000」及故意不告知上訴人交車日期為手段，以達其違約之目的，復以被上訴人
    自以為故意違約還可以沒收上訴人定金「20000元」，如被上訴人訴訟敗訴亦僅
    需退還上訴人定金「20000元」；而如其誠實履約卻需「賠43000元」，這就是被
    上訴人故意違約之動機。
六、綜上所陳，本件係原審駁回上訴人就懲罰性賠償（違約）金之請求，並非原審就
    上訴人請求懲罰性（違約）賠償金之核減，且原判決理由既相互矛盾，及原審審
    判長復有違背行使闡明權之義務等違背法令之處，上訴人為此請求廢棄原審此部
    分之判決；賜判決如上訴人上訴之聲明。
、證據：援用原審之立證方法。
乙、被上訴人即附帶上訴人方面：
壹、聲明：
一、上訴駁回。
貳、陳述：除與原審判決書所載者相同茲予引用外，補稱：
一、原審認定契約經雙方合意解除，與事實不符，被上訴人從未提出解約要求，原審
    以「被告（即被上訴人）主張增加車價，無異請求解除原定合約」為由，而認雙
    方契約已合意解除，實有所誤解，蓋被上訴人於雙方契約成立後生效後，因被上
    訴人公司營業主管發覺車價折讓過大，銷售業務已有所虧損，然契約既已成立，
    被上訴人亦願承受，履行該契約內容，只是其時上訴人又對原契約之投保內容有
    意見而欲取消，改投另一家保險公司，若依上訴人之要求，則被上訴人勢必虧損
    更大，不過基於服務顧客立場，因此才會與上訴人情商可否再加價五千元，以變
    更契約投保內容，如若上訴人不願加價，被上訴人仍願依原合約履行，此點於被
    上訴人前回覆台北市商業管理處函文時已說明清楚，故所謂加價五千在性質上僅
    屬契約內容之變更，而非新要約或解約之意思表示，原審以主張加價無異請求解
    約，實係誤解，且誤會被上訴人表示之真意。
二、原審僅認定部分事實，未詳查全部實情：本件上訴人所提訂購合約書、購車明細
    建立書被上訴人從未否認，人孫皓祥所述被上訴人亦無意見，但此等事實僅能證
    明契約確係存在及內容如何，而非解約。且證人於原審言如上訴人不同意加價，
    其業務亦願依原合約履行，也無任何解約之意思表示，故原審以此等事實認定解
    約實有所誤。再本件乃因上訴人訂約後欲變更投保內容而不依約履行所造成，上
    訴人雖否認，而被上訴人無法證明其情，然縱使如此此爭點亦不影響契約之有效
    性，蓋既然上訴人否認上情，雙方當然有依原合約履約之義務，上訴人遲遲不願
    給付買賣價金，甚且於消保會調解時，被上訴人亦稱只要上訴人給付價金可隨時
    依約交車，皆不為所動，被上訴人只好發函請其履約，但都得不到回應，才沒收
    上訴人訂金。本件乃因可歸責上訴人事由致不能履約，被上訴人依約沒收訂金實
    於法有據。
三、本件無消保法第五十一條之適用：依消保法第五十一條規定，須因故意或過失所
    致之損害始能要求賠償，本件乃係請求解約還訂金問題，上訴人並未受有損害，
    自無從請求該條計算之懲罰性賠償金。且若認其有損害，上訴人應舉證證明之。
、證據：援用原審之立證方法。
    理　由
壹、程序方面：
一、本件被上訴人於九十年十一月六日請求附帶上訴，嗣因小額訴訟之上訴程序並無
    附帶上訴，經闡明後被上訴人於九十一年二月一日撤回附帶上訴。原審判決不利
    被上訴人部分業經確定，自不在本院審理範圍內，合先敘明。
二、按小額程序之第二審判決，依上訴意旨足認上訴為無理由者，得不經言詞辯論為
    之，民事訴訟法第四百三十六條之二十九第二款定有明文，爰依本條規定不經言
    詞辯論而為判決。
貳、實體方面：
一、上訴人起訴主張與被上訴人公司以車價加被上訴人指定保險公司之多種保險及費
    用，合計八十八萬九千元，簽定訂購合約書，上訴人當場交付二萬元，惟被上訴
    人並未給予三日審閱定型化契約之期間，且以交車日期必須由被上訴人排定為由
    ，表示次日再確定交車日期，惟被上訴人於次日卻以車價過低為由要求上訴人再
    加價五千元，否則解約退還二萬元，上訴人不願再加價五千元，同意被上訴人退
    還二萬元，惟被上訴人遲不退還，被上訴人因車價未達要求，故意不告知交車日
    期，亦不退還二萬元，為此訴請被上訴人應退還原告二萬元，並給付上訴人三倍
    之懲罰性賠償金六萬元，及自八十九年十月二十三日起至清償日止，按年息百分
    之五計算之利息等語；被上訴人則以上訴人訂約後遲不給付價金，被上訴人於八
    十九年十二月二十九日催告後，上訴人仍置之不理，被上訴人才沒收其定金，上
    訴人交付價金時，本可隨時要求被上訴人交車，上訴人以無交車日拒絕履約，為
    無理由等語置辯。
二、查：被上訴人前職員陳建宏於八十九年十月二十三日，向上訴人遊說訂購汽車壹
    輛，當日即以車價加被上訴人指定保險公司之多種保險及費用，共八十八萬九千
    元，簽定訂購合約書，上訴人並交付現金二萬元，惟被上訴人次日卻以售價過低
    為由，要求上訴人再加價五千元等情，業經上訴人於原審提出訂購合約書、購車
    明細建議書為證，且經證人孫皓祥於原審證述屬實，堪信為真實。原審依此事實
    認定被上訴人於授權陳建宏代理被告與原告簽訂購車合約，並收受定金後，被上
    訴人主張增加車價，無異請求解除原定合約，要求以新車價另定合約，上訴人本
    得合意解除原定合約，並拒絕被上訴人之新要約。兩造原定合約既經解除，就上
    訴人請求被上訴人返還所受定金二萬元及自受領時即八十九年十月二十三日起至
    清償日止按年息百分之五計算之利息之請求，予以准許。另就上訴人於原審主張
    依消費者保護法第第五十一條規定請求六萬元之違約金，以被上訴人就因被上訴
    人故意違約，受有何種損害，並未舉證以實其說，而駁回被上訴人給付三倍之懲
    罰性賠償金六萬元及自八十九年十月二十三日起至清償日止，按年息百分之五計
    算利息部分之請求。被上訴人就上開原審判決不利被上訴人部分並未上訴，且依
    民事訴訟法第四百三十六條之三十二第二項規定，並未準用同法第四百六十條關
    於附帶上訴部分，是小額訴訟之上訴程序不得為附帶上訴，則不利被上訴人部分
    ，應已判決確定，已如前述。是本件所審理之範圍僅在於上訴人所主張被上訴人
    應否給三倍之懲罰性違約金六萬元部分，該原審所認定兩造業已解約之事實，兩
    造自不得再為與原審判決確定部分相反之主張，被上訴人仍執詞主張系爭契約未
    解約等語，尚不足採。
三、按消費者保護法第五十一條明定：「依本法所提之訴訟，因企業經營者之故意所
    致之損害，消費者得請求損害額三倍以下之懲罰性賠償金；但因過失所致之損害
    ，得請求損害額一倍以下之懲罰性賠償金。」該條文立法原意係為促使企業經營
    者重視商品及服務品質，維護消費者利益，懲罰惡性之企業經營者，並嚇阻其他
    企業經營者仿效，乃參酌美國、韓國立法例而為之規定，是其係為貫徹保護消費
    安全之政策作用，防範企業經營者濫用實力之行為（以上參照該條立法理由）。
    首先，所謂依「本法所提之訴訟」，無論在消費者個人因消費關係，或消費者保
    護團體依同法第四十九條、第五十條以自己之名義所提起之消費者賠償訴訟均有
    其適用。其次，就得請求懲罰性賠償金之適用範圍而言，懲罰性賠償為英美法上
    所特有之賠償類型，為非補償性的賠償，與傳統損害賠償之目的，在填補被害人
    實際上所受之損害，概念已有所不同，懲罰性賠償金性質上並非一般之損害賠償
    ，因此等損害賠償利用現行契約、侵權等制度，已然足以達成。可知，懲罰性賠
    償金實係「損害額」（消費者實際上所受之損害）以外之賠償金，其與一般損害
    賠償制度，為完全不同之法律概念、毫不相干之制度。其目的係在對於有邪惡動
    機，或非道德的、或意圖的、或極惡的之行為人施以一定懲處，進而防止他人效
    尤的處罰性賠償，故適用上極其嚴格。因而該條文之適用上，應予做目的性限縮
    ，僅係指依同法第七條以下規定所稱消費者或第三人因企業經營者所提供之商品
    或服務，發生安全或衛生上之危險而致生之損害，或因商品或服務具有違害消費
    者生命、身體、健康、財產之可能而企業經營者未於明顯處為警告標示及處理危
    險之方法，致生損害於消費者，即企業經營者之產品、服務責任而言。至於特種
    買賣，例如訪問買賣，係就企業經營者利用新穎促銷術，美化商品、服務，以遂
    其銷售商品、服務之目的，此時欲期待消費者對於買賣行為具有充分自由之意思
    活動，往往甚為困難，故藉由特種買賣之規範，賦予消費者強大之權利，以否認
    法律行為之效力，例如：賦予解除契約之權利等，可知，特種買賣中關於訪問買
    賣之規定等，實與本條立法原意係為懲罰企業經營者之經營行為是否罔顧消費安
    全之情形等無涉。故從懲罰性賠償金制度之立法意旨與比較法而言，因特種買賣
    所提之訴訟，應排除適用懲罰性賠償金之規定。經查本件兩造間所生之糾紛僅屬
    契約履行問題及解除契約後之回復原狀請求問題，並非如上述所指之產品、服務
    責任損害問題，則上訴人依該條規定請求被告應給付三倍懲罰性違約金共六萬元
    ，於法顯屬不合。至上訴人雖稱本件係被上訴人因不願意「賠43000」而故意違
    約不交付上訴人白色汽車，且明知片面更改訂購合約欲以銀色汽車替代，經拒絕
    後，又故意違約任意再向上訴人要求加價「5000 」及故意不告知上訴人交車日
    期為手段，以達其違約之目的，復以被上訴人自以為故意違約還可以沒收上訴人
    定金「20000元」，如被上訴人訴訟敗訴亦僅需退還上訴人定金「20000元」；而
    如其誠實履約卻需「賠43000元」，這就是被上訴人故意違約之動機，並主張該
    被沒收之定金即係其損害云云，惟仍與該法條要件不符，自不得據此請求。本件
    原審判決駁回上訴人此部分之請求，理由雖有不同，然其結果則無二致，被上訴
    人拒絕給付自有理由，故上訴人之訴為無理由，應予駁回其上訴。因本案事證已
    臻明確，兩造其餘主張陳述及所提之證據，均與本件判決結果無涉，毋庸再予審
    酌，附此敘明。
四、本件訴訟費用額，依後附計算書確定如主文所示金額。
據上論結，本件上訴無理由，依民事訴訟法第四百三十六條之三十二第二項、第四百
四十九條第二項、第四百三十六條之二十九第二款、第九十五條、第七十八條、第四
百三十六條之三十二第一項、第四百三十六條之十九，判決如主文。
中　　　華　　　民　　　國　　九十一　　年　　　三　　　月　　二十九　　日
　　　　　　　　　　　　　　民事第四庭審判長法　　　官　謝明珠
　　　　　　　　　　　　　　　　　　　　　　法　　　官　黃柄縉
　　　　　　　　　　　　　　　　　　　　　　法　　　官　蔡政哲
右為正本係照原本作成
本件不得上訴
中　　　華　　　民　　　國　　九十一　　年　　　四　　　月　　　四　　　日
　　　　　　　　　　　　　　　　　　　　　　法院書記官　官碧玲
~F0
~T48
計算書
項          目              金額（新台幣）
第二審裁判費                佰元
第二審送達郵費              貳佰零肆元
合計                        伍佰零肆元
